最高法院刑事判決　　　　　　　　　　　　　　　八十六年度台上字第五九四九號
　　上訴人　蔡 盛 雄
　　被　告　Ｈ ○ ○
　　　　　　申 ○ ○
　　　　　　Ｇ ○ ○
　　　　　　地　　○
　　　　　　辰 ○ ○
　　　　　　巳　　○
　　　　　　壬 ○ ○
　　　　　　黃 ○ ○
　　　　　　戊 ○ ○
　　　　　　卯 ○ ○
　　　　　　乙 ○ ○
　　　　　　Ｄ ○ ○
　　　　　　午 ○ ○
　　　　　　未 ○ ○
　　　　　　己○○○
　　　　　　寅 ○ ○
　　　　　　丙 ○ ○
　　　　　　Ｃ ○ ○
　　　　　　亥 ○ ○
　　　　　　Ｆ ○ ○
　　　　　　楊 德 輿
　　　　　　Ｂ ○ ○
　　　　　　庚 ○ ○
　　　　　　辛 ○ ○
　　　　　　Ｅ ○ ○
　　　　　　甲 ○ ○
　　　　　　Ａ ○ ○
　　　　　　宙 ○ ○
　　　　　　丑 ○ ○
　　　　　　酉 ○ ○
　　　　　　戌 ○ ○
　　　　　　宇 ○ ○
　　　　　　玄 ○ ○
　　　　　　子 ○ ○
　　　　　　丁 ○ ○
　　　　　　天 ○ ○
　　　　　　癸 ○ ○
右上訴人因自訴被告等違反森林法等罪案件，不服台灣高等法院台中分院中華民國八
十五年十月九、三十日第二審判決（八十五年度上訴字第五○一、五○二、五○三號
，自訴案號：台灣台中地方法院八十四年度自字第一四六號），提起上訴，本院判決
如左：
    主  文
原判決撤銷，發回台灣高等法院台中分院。
    理  由
本件原判決以上訴人即自訴人蔡盛雄在第一審自訴意旨略稱：坐落於台中縣沙鹿鎮○
○段第一六九之八、一六九之二地號土地，為上訴人共有之土地，且屬於保安林地。
被告Ｈ○○、申○○、Ｇ○○、地○、辰○○、巳○、壬○○、黃○○、戊○○、卯
○○、乙○○、Ｄ○○、午○○、未○○、己○○○、寅○○、丙○○、Ｃ○○、亥
○○、Ｆ○○、楊德輿、Ｂ○○、庚○○、辛○○、Ｅ○○、甲○○、Ａ○○、宙○
○、丑○○、酉○○、戌○○、宇○○、玄○○、子○○、丁○○、天○○、癸○○
等人擅自將其祖先及親屬屍骨埋葬於上開土地上，因認Ｈ○○等三十七人，涉犯刑法
第三百二十條第二項竊佔罪，森林法第五十一條、山坡地保育利用條例第三十四條之
罪嫌等語。經審理結果，認為一部分被告不能證明犯罪，一部分被告已罹追訴權時效
，因而撤銷第一審關於Ｅ○○、丁○○、天○○部分之不當判決，改判諭知Ｅ○○無
罪，丁○○、天○○免訴；並維持第一審諭知Ｈ○○、申○○、Ｇ○○、地○、辰○
○、巳○、壬○○、戊○○、乙○○、Ｄ○○、午○○、未○○、己○○○無罪，卯
○○、黃○○、子○○、寅○○、丙○○、Ｃ○○、癸○○、亥○○、Ｆ○○、楊德
輿、Ｂ○○、庚○○、辛○○、甲○○、Ａ○○、宙○○、丑○○、酉○○、戌○○
、宇○○、玄○○免訴之判決，駁回上訴人在第二審之上訴，固非無見。惟查：(一)山
坡地保育利用條例第三條所稱山坡地，係指國有林事業區、試驗用林地及保安林地以
外，經省市主管機關參照自然形勢、行政區域或保育利用之需要，就標高在一百公尺
以上或標高未滿一百公尺，而其平均坡度在百分之五以上者，劃定範圍，報請行政院
核定公告之公、私有土地；而森林法第五十一條第一項規定於他人森林內，擅自墾殖
或設置工作物罪，依同法第二條所稱森林，係指林地及其群生竹、木之總稱而言，又
同法第二十二條、第二十三條對保安林之範圍亦著有明文規定。此等與土地法第二條
第一項第二類所稱之林地，其意義與範疇迥不相侔。原判決未依職權向主管機關函查
系爭土地，究屬山坡地保育利用條例之山坡地抑或森林法之林地，徒以土地登記簿謄
本上所載之地目為林地，逕行認定非屬山坡地，又以勘驗結果，該土地上僅有少數林
木，認與森林法上所稱之林地不相當，因而認定被告等之行為均無山坡地保育利用條
例與森林法之適用，非但職權調查能事未盡，且有適用法則不當之違誤。(二)依卷附之
台灣省台中縣土地登記簿謄本所載：系爭台中縣沙鹿鎮○○段第一六九－八、一六九
－二地號土地，其登記原因均係繼承，應為公同共有之土地，又其地目為林地，顯非
供墓地使用，而共有人蔡清發繼承之持分僅四○八分之四五（見第一審卷第一宗第五
五頁、第二宗第二八頁），故該土地在分割前，各共有人似無出售或為其他處分之權
利，原審未詳切調查蔡清發基於何種權利出售系爭土地予被告施作墳墓，出售面積多
少﹖有無超過其應有部分﹖又基於何種原因同意被告埋葬祖先屍骨﹖其買賣契約、同
意書何在﹖事實均欠明瞭，遽行認定被告等或向蔡清發買得系爭土地或經其同意埋葬
祖先屍骨均無竊佔之犯意，其援引法律是否適當﹖本院無從判斷。(三)原判決諭知卯○
○等二十三名被告免訴，無非以上訴人提出之墓碑照片上所載立碑日期已逾追訴權時
效為其論據。惟查上訴人提出之照片有六九張之多（見第一審第一宗卷及第二宗卷證
物袋），究竟何張照片為何被告祖先之墓碑，無從查對，且其中有立碑日期在民國前
或民國十三年者，此時被告等或尚未出生或仍屬少年，其行為人應非被告，原判決以
被告等之行為已逾追訴權時效期間而為免訴之判決，其認定之事實與卷存證據資料顯
不相適合，並有證據上理由矛盾之可議。以上為上訴意旨所指摘及本院得依職權調查
之事項，應認原判決有撤銷發回更審之原因。又原判決參與審判之法官陳世雄與本院
法官陳世雄係同姓同名，並非同一人，併此明。
據上論結，應依刑事訴訟法第三百九十七條、第四百零一條，判決如主文。
中      華      民      國    八十六    年      十      月      九      日
                              最高法院刑事第八庭
                                  審判長法官  紀  俊  乾
                                        法官  楊  商  江
                                        法官  黃  正  興
                                        法官  丁  錦  清
                                        法官  陳  世  雄
      右正本證明與原本無異
                                              書  記  官
中      華      民      國    八十六    年      十      月     十六     日
